臺灣臺中地方法院民事判決　　　　　　 96年度家訴字第118號
原　　　　告　丙○○
訴訟代理人　　吳莉鴦律師
被　　　　告　乙○○
兼法定代理人　甲○○
上列當事人間確認繼承權不存在事件，本院於民國九十六年四月
三十日言詞辯論終結，判決如下：
    主      文
確認被告乙○○、甲○○對被繼承人林琮（男，民國六十六年
二月十六日生，民國九十五年十二月十一日死亡）之繼承權不存
在。
被告甲○○應協同原告向宜蘭縣員山鄉戶政事務所辦理撤銷被告
乙○○與林琮間之親子登記及被告甲○○與林琮間九十五年
六月二十三日之結婚登記。
訴訟費用由被告負擔。
    理      由
一、按確認法律關係成立或不成立之訴，非原告有即受確認判決
    之法律上之利益者，不得提起之。此觀民事訴訟法第二百四
    十七條前段規定自明。而所謂即受確認判決之法律上之利益
    ，係指因法律關係之存否不明確，致原告在私法上之地位有
    受侵害之危險，而此項危險，得以對於被告之確認判決除去
    之者而言（最高法院四十二年臺上字第一○三一號判例參照
    ）。本件原告起訴主張，被告對被繼承人林琮之繼承權不
    存在，則被告之繼承權是否存在，與原告能否繼承之法律關
    係存在與否既不明確，有以確認判決除去之必要，原告自得
    提起本件確認繼承權不存在之訴，先予敘明。
二、本件原告起訴主張：原告為被繼承人林琮之母，林琮原
    有配偶黃韻庭，嗣因被告甲○○對林琮宣稱已懷有林琮
    之子女，林琮遂與黃韻庭離婚並與被告甲○○辦理結婚登
    記。詎被告甲○○於九十五年七月二十日生下被告乙○○後
    ，因林琮發現被告乙○○非其親生子女而要求離婚，雙方
    發生爭執，被告甲○○竟於九十五年十二月十一日持刀殺死
    林琮，經臺灣臺中地方法院檢察署檢察官以九十六年度偵
    字第一四八號起訴在案，上開案卷內附有林琮與被告乙○
    ○之親子鑑定結果報告書，其上載明林琮與被告乙○○之
    親子關係指數為０。是以，被告乙○○既非林琮之親生子
    女，對林琮自無繼承權存在。又於戶籍資料上，固記載被
    告甲○○與林琮於九十五年六月二十三日結婚，於同年八
    月二十八日申請登記，惟原告於整理林琮之遺物時，赫然
    發現被告甲○○與林琮之結婚證書，其上記載原告為主婚
    人，介紹人為訴外人柯文略，證婚人為原告之次子林昱丞，
    然實際上結婚證書上之上開人等之簽名及印文均為偽造，且
    不曾擔任被告甲○○與林琮結婚典禮之主婚人、介紹人及
    證婚人，顯然被告吳雯與林琮二人並未舉行結婚公開儀式
    ，則被告甲○○與林琮既未依民法第九百八十二條第一項
    規定舉行結婚之公開儀式及二人以上之證人，被告甲○○與
    林琮之婚姻應不成立，被告甲○○即非林琮之配偶，對
    林琮並無繼承權存在。退步言之，倘認被告吳雯與林琮
    之婚姻成立有效，惟因被告甲○○故意殺害林琮致死，依
    民法第一千一百四十五條第一項第一款規定，被告吳雯亦喪
    失繼承權，對林琮無繼承權存在。茲因林琮與前妻所生
    之子林家平已辦理拋棄繼承，原告為林琮之第二順位繼承
    人及勞工保險條例之死亡給付之合法申請人，惟因法律上被
    告甲○○、乙○○分別為林琮之配偶、子女，影響原告之
    繼承權及保險受益人之權利，原告自有受確認之法律上利益
    存在，爰請求確認被告乙○○、甲○○對被繼承人林琮之
    繼承權不存在。又被告甲○○與林琮間之婚姻關係因欠缺
    形式要件而不成立，被告乙○○亦非林琮之親生子女，惟
    戶籍資料上仍登記被告甲○○與林琮於九十五年六月二十
    三日結婚、被告乙○○之父為林琮，依戶籍法規定，自應
    由本人或原申請人即被告或林琮向戶政機關請求為撤銷登
    記，是被告在法律上乃負有協同申請撤銷之義務，惟被告不
    履行此義務，致原告無法辦理，為此提起本件訴訟等語。並
    聲明：如主文所示。
三、被告則以：同意原告之主張，且對臺灣臺中地方法院檢察署
    九十六年度偵字第一四八號偵查卷、警局卷及ＤＮＡ鑑定報
    告等，均無意見。
四、原告主張之事實，業據原告提出被繼承人林琮除戶謄本一
    份、戶籍謄本四份、結婚證書影本一紙為證，並經本院依職
    權調閱臺灣臺中地方法院檢察署九十六年度偵字第一四八號
    偵查卷暨警局卷（內附親子鑑定結果報告書），查核無訛。
    復據證人即結婚證書之介紹人柯文略到庭結證屬實，其證稱
    ：「（提示結婚證書，是否有在該證書上介紹人欄簽名？）
    這不是我簽名的。我當時是住在甲○○及林琮家中，他們
    兩人為了小孩要去辦戶籍登記，所以才寫了結婚證書。林琮
    問我有沒有印章，我說沒有，他就自己刻。」等語（本院
    九十六年四月三十日言詞辯論筆錄參照）；又觀之ＤＮＡ鑑
    定報告載明略以：「孩子：乙○○、假設父親：林琮；Ｄ
    ＮＡ親子鑑定結果：親子關係”否定”、親子關係可能性：
    0%、綜合親子關係指數：0」等語，此有親子鑑定結果報告
    書附於上開刑事案卷內足憑，被告到庭亦對上開事實不爭執
    。衡之上情，足證被告甲○○與林琮確實未於九十五年六
    月二十三日舉行任何公開儀式，使不特定人得以共見共聞認
    識其為結婚者，且被告乙○○並非其生母即被告甲○○自林
    琮法受胎所生。原告主張之事實，均堪認為真實。
五、按結婚應有公開儀式及二人以上之證人，如不具備此方式，
    其結婚無效；經依戶籍法為結婚之登記者，推定其已結婚，
    民法第九百八十二條第一項、第二項分別定有明文。且男女
    雙方當事人若未具備上開結婚之法定要式，縱曾同居生子，
    並向戶政機關辦理結婚登記，或在外自稱為夫妻，亦難認其
    有婚姻關係存在。所謂結婚應有公開儀式，係指結婚之當事
    人應行定式之禮儀，使不特定人得以共見共聞，認識其為結
    婚者而言。又民事訴訟法第五百六十八條第一項所定婚姻無
    效之訴與確認婚姻成立或不成立之訴，兩者不同。所謂確認
    婚姻不成立之訴，係主張無結婚之事實，而有婚姻之形式；
    至於婚姻無效之訴，則係主張有結婚之事實，而其行為無效
    而言。本件上訴人主張兩造未依民法第九百八十二條之規定
    舉行公開儀式，亦即無結婚之事實，僅在戶籍上為結婚之登
    記，而有婚姻之形式，依上開說明，自屬婚姻不成立之問題
    （最高法院八十年臺上字第二二四九號、八十六年臺上字第
    四八三號判決要旨參照）。本件被告甲○○與被繼承人林琮
    雖向戶政機關辦理結婚登記，然其等既未舉行結婚儀式，
    自不生證人到場親見兩造結婚之事實，是其等婚姻欠缺結婚
    之形式要件，揆諸上開最高法院判決意旨所示，被告甲○○
    與林琮間婚姻關係因未舉行公開儀式，顯然欠缺結婚之形
    式要件，不能認為其婚姻合法成立，其等婚姻自屬不成立。
六、綜上所述，被告甲○○並非林琮之配偶，被告乙○○確非
    林琮之親生女，則被告甲○○、乙○○對於被繼承人林琮
    之遺產即無繼承權。本件原告為被繼承人林琮之母，為
    被繼承人林琮之繼承人，其提起本件確認訴訟，即有法律
    上之確認利益，為有理由，應予准許。
七、按「戶籍登記，指下列各項登記：一、身分登記：（四）結
    婚、離婚登記」、「戶籍登記事項自始不存在或自始無效時
    ，應為撤銷之登記。」、「登記後發生訴訟者，應俟判決確
    定或訴訟上和解或調解成立後，再申請為變更、更正、撤銷
    或註銷之登記。」、「變更、更正、撤銷或註銷登記，以本
    人、原申請人或利害關係人為申請人。」戶籍法第四條第一
    項第四款、第二十五條、第二十七條、第四十五條分別定有
    明文。再按戶籍登記之應否准許，屬行政機關之職權範圍，
    非當事人所得向法院為准駁之請求，然登記之聲請，須由當
    事人協同為之始克辦理完竣者，則各當事人在法律上即負協
    同聲請之義務，如一方不履此義務，他方自得向法院提起給
    付之訴，求命其履行，最高法院著有四十九年度臺上字第一
    ０一四號判例意旨足資參照。查本件被告甲○○與林琮間
    之婚姻關係既無公開儀式及兩位以上之證人，依法兩人之婚
    姻關係乃自始不存在，執此兩人所為之九十五年六月二十三
    日結婚之登記，亦屬自始不存在。又被告乙○○並非被告甲
    ○○與林琮所生之女，已如前述。惟戶籍資料上仍有上開
    記載，自應由本人或原申請人即被告甲○○或林琮向戶政
    機關為撤銷登記，然林琮已於九十五年十二月十一日死亡
    ，無法申請撤銷上開結婚登記，而原告或其他第三人亦因林
    琮之死亡，致無法提起確認被告甲○○與林琮間婚姻關
    係不成立及確認被告乙○○與林琮親子關係不存在之訴訟
    ，並持確認判決逕向戶政機關為撤銷登記。從而上開結婚登
    記之撤銷即須被告甲○○偕同始克辦理完竣。又被告二人對
    被繼承人林琮遺產之繼承權不存在乙節，已如上述，惟上
    開結婚登記及親子登記若未撤銷，即足使林琮之繼承人於
    公示上與實際情形上呈現不符之狀態，是被告甲○○在法律
    上乃負有協同申請撤銷之義務，以使為繼承人之原告得以辦
    理繼承之相關手續。依上開判例之意旨，原告請求判決被告
    甲○○應協同原告辦理撤銷被告甲○○與林琮間之結婚登
    記及撤銷被告乙○○與林琮間之親子登記，均有理由，應
    予准許。
八、訴訟費用負擔之依據：民事訴訟法第七十八條。
中　　華　　民　　國　　96　　年　　5 　　月　　14　　日
                  家事法庭　法　官　林三元
以上正本係照原本作成。
如對本判決上訴，須於判決送達後二十日之不變期間內，向本院
提出上訴狀（需附繕本）。
中　　華　　民　　國　　96　　年　　5 　　月　　17　　日
　　　　　　　　　　　　　　書記官
